【裁判字號】    93,上訴,2277
【裁判日期】    950216
【裁判案由】    擄人勒贖等
【裁判全文】
臺灣高等法院刑事判決                93年度上訴字第2277號
上  訴  人  臺灣臺北地方法院檢察署檢察官
上  訴  人
即  被  告  甲○○
                      一八號四樓
                      達代收人趙元昊律師)
選任辯護人  趙元昊律師
選任辯護人  許瑞榮律師
上  訴  人
即  被  告  子○○
選任辯護人  吳宏山律師
上  訴  人
即  被  告  丁○○
選任辯護人  劉立恩律師
上列上訴人因擄人勒贖等案件，不服臺灣臺北地方法院92年度重
訴字第20號，中華民國93年5月25日第一審判決（起訴案號：臺
灣臺北地方法院檢察署92年度偵字第9638號、第10035號、第104
22號、11502號、11496號），提起上訴，本院判決如下：
    主  文
原判決關於丁○○部分撤銷。
丁○○以強暴妨害人行使權利，處有期徒刑陸月。如易科罰金以
參佰元折算壹日。
其餘上訴駁回。
    事  實
一、甲○○、子○○及乙○○（綽號「嘴巴」，尚未到案）為朋
    友關係，於民國九十二年四月間同在臺北縣新店市○○路、
    博愛街口某處賭場工作，乙○○係癸○○（綽號「鐵牛」、
    「牛老大」，尚未到案）之手下，丁○○（綽號「二哥」）
    與癸○○為結識多年之友人。己○○因投資澎湖土地欲經營
    賭場事宜，與陶小順有金錢糾紛，陶小順並曾介紹癸○○介
    入圍事工作以牟利，然未為己○○所首肯，己○○並因此刻
    意躲避陶小順、癸○○。丁○○得知此情，於九十二年四月
    三日晚間九時三十分許，在臺北市○○街○段六十四巷六號
    二樓賭場巧遇己○○，隨即電知癸○○告以己○○之行蹤。
    癸○○見機不可失，乃向丁○○表示欲找己○○談判。癸○○原指示乙○○偕子○○、甲○○至台北市○○街上址接人
    。乙○○旋即以電話指示子○○以要向人討債為由，囑子○○再轉知甲○○，子○○、甲○○乃與乙○○、癸○○共同
    基於妨害自由及傷害之犯意聯絡，由子○○駕駛車牌號碼五
    Ｅ─三一三一號黑色休旅車載甲○○前往。同日晚間十時許
    ，因己○○欲返回其位於台北市○○路○段二一七巷十一號
    三樓租住處，丁○○之自用小客車已借予雷偉生，乃偕不知
    情之寅○○，與己○○共同乘坐不知情之戊○所駕駛之營業
    小客車，途中得知己○○欲於臺北市○○○路與安和路口下
    車。丁○○因手機沒電，乃向戊○借用手機以電話告知癸○○其等下車之地點，乙○○等人乃轉往臺北市○○○路與安
    和路口，將車輛停放在臺北市○○○路○段六十八之二號前
    等待丁○○帶人前來。迄同日晚間十時四十四分許，丁○○
    與己○○到達臺北市○○○路與安和路口，三人下車時，丁○○見己○○欲離開，乃快步趨近，並以手掌搭在己○○肩
    部，違反己○○之意思，將己○○按住，再交予乙○○、甲○○及子○○，囑其等將己○○交給癸○○，旋即離去，以
    此強暴方式妨害己○○之自由行走之權利。乙○○、子○○
    及甲○○旋將己○○挾持上廂型車，以強暴方式剝奪己○○
    之行動自由。行進途中發現臺北縣深坑鄉○○路山區○○道
    路旁空屋前空地，三人下車後，乙○○表示要修理己○○，
    乙○○與甲○○客觀上均能預見接續毆打己○○全身胸、腹
    、背部、四肢等處及頭部等要害及長時間綑綁，可能導致己○○傷勢過重休克，而發生死亡之結果，仍共同基於傷害之
    犯意聯絡，由乙○○持其等駕駛之汽車內之黑色電纜線棍一
    支，甲○○則自地上撿拾黃色橡皮水管一條，共同毆打己○○頭、身體、手、腳等處，己○○昏厥後，乙○○等三人將
    己○○移往空屋內，乙○○並指示甲○○下山購買膠帶，由
    子○○駕車載甲○○購得膠帶後，乙○○、甲○○再一同以
    膠帶綑綁己○○之手腳，剝奪己○○之行動自由。同日晚間
    十一時四十六分許，癸○○以0000000000號行動
    電話撥打0000000000號子○○行動電話聯絡，子
    ○○與甲○○隨後駕車下山搭載癸○○至上開空屋，癸○○
    抵達之際，己○○已清醒，癸○○旋指責己○○，其客觀上
    亦能預見接續毆打己○○全身胸、腹、背部、四肢等處及頭
    部等要害，可能導致己○○傷勢過重休克，而發生死亡之結
    果，竟仍與乙○○、甲○○共同基於傷害之犯意聯絡，持黑
    色電纜線棍猛力毆打己○○全身，甲○○並受乙○○指示將
    空屋大門以二支長木棍堵住，以防己○○脫逃，私行拘禁己○○。而後癸○○等四人即離去，其後數日癸○○均以電話
    連繫指揮乙○○等人行動。翌日（即四日）下午，乙○○、
    子○○及甲○○再度前往上開空屋，暫將己○○鬆綁，以便
    己○○飲水進食，乙○○則復持黑色電纜線棍毆打己○○，
    再將己○○綑綁拘禁後離去。同年月五日，乙○○及子○○
    再度攜帶食物前往上開空屋供己○○食用。己○○因癸○○
    、乙○○及甲○○接連毆打，致受有(一)頭面頸部：(1)頭頂部
    略後一點有一條縱向六公分之裂傷，深部止於骨膜，右眉處
    呈一挫裂傷，右眼框呈瘀青狀，(2)鼻樑呈挫傷，左前額呈Ｙ
    型挫傷、挫裂傷；(3)兩耳部呈挫傷；(4)上唇一處一公分挫傷
    ；(5)下巴一處三公分挫傷；(二)胸腹部：(1)右上腹部一處拳頭
    大挫傷，臍右側腹部有一條狀挫傷七公分；(2)左腹股溝略呈
    皮下出血；(三)背部：背部呈多條條狀挫傷（皮下出血），背
    部及兩上臂後面呈現大片瀰漫性紅腫似血液滲進軟組織狀；
    (四)四肢部：(1)雙手近腕處各有一條寬約五公分之綁痕；(2)雙
    手外側多處挫傷、擦挫傷，右手掌背及指背指關節處呈挫裂
    傷；(3)兩膝數處小挫傷；(4)兩下腿前面各有三及四處一至二
    公分之裂傷，底下之軟組織甚至露出等傷害。己○○因本身
    患有心臟冠狀動脈局部中度粥狀硬化，加上不堪癸○○、乙○○及甲○○三人接連毆打及長時間綑綁，血液循環欠佳，
    而於同年四月六日心肌缺氧休克死亡。同日（即六日）下午
    五時許，乙○○及子○○再次前往上開空屋，發現己○○已
    倒地身亡，旋電告甲○○。甲○○遂於同年月七日隨同乙○○、子○○前往上開空屋查看，將己○○手腳之膠帶全部解
    下丟棄，並商議如何處理善後，甲○○表示願向警方自首，
    乙○○則決定推由黃信源（俟到案後另行審結）出面頂替。
    同年月八日下午，乙○○找來黃信源，與甲○○、子○○在
    臺北市○○○路○段公館地區某處房屋碰面，乙○○教導黃
    信源、甲○○自首時應如何偽稱案情，並指示甲○○、子○○帶同黃信源前往其等購買飲水、食物及膠帶之商店查看，
    且沿其等犯案之路線駕車行駛數次，囑黃信源碰觸上開空屋
    之大門及黑色電纜線棍、黃色橡膠管，以在現場及兇器上留
    下黃信源指紋，並模擬挾持、毆打、綑綁及拘禁己○○之方
    式，使黃信源熟悉其等犯案之過程。嗣於同日（即八日）晚
    間十一時許，甲○○另基於幫助意圖使犯人隱避而頂替之犯
    意，於右揭犯罪未經發覺前，與黃信源一同前往臺北縣政府
    警察局新店分局刑事組自首表示願受裁判，甲○○除供出自
    己涉案過程外，並與黃信源同辭偽稱係其二人共同毆打、綑
    綁及拘禁己○○，而後發現己○○傷重死亡等情。警員旋於
    翌日（即九日）上午九時三十分許至現場尋獲己○○遺體，
    並扣得黑色電纜線棍一支及黃色橡皮水管一條等物。乙○○
    、子○○及癸○○則畏罪先後於同年月九日、十五日搭機潛
    逃大陸地區藏匿，嗣經警深入查證後始悉上情。後於同年十
    月二十三日晚間八時三十分許，子○○自大陸地區搭機返臺
    ，在桃園縣中正國際機場為警當場逮捕。
二、案經臺北縣政府警察局新店分局報告臺灣臺北地方法院檢察
    署檢察官偵查起訴。
    理  由
一、訊據被告甲○○對於右揭妨害自由、傷害 (幫助頂替部分撤
    回上訴而確定) 之犯行坦承不諱，惟否認傷害致死犯行，辯
    稱：伊第一天有輕輕打他二下，第二天 (即九十二年四月四
    日）有送東西給被害人吃，當時他身體狀況很好，第三天我
    沒有去，他的死亡跟我打他無關云云。辯護人另辯以：檢察
    官所舉證，並未能證明己○○未積欠陶小順或癸○○債務，
    且甲○○主觀上係基於為癸○○討債之意思，並無任何勒贖
    之意，又冠狀動脈狹窄至百分之七十，即有可能造成顯著的
    血液流量減少，造成心肌缺氧而休克死亡，己○○之死亡與
    被告之傷害行為間，並無因果關係。被告子○○否認右揭妨
    害自由之犯行，辯稱：我只負責開車，沒有綁被害人，也沒
    有打他，也沒有關他云云，辯護人另辯稱：擄人勒贖須行為
    人自始有使被害人「以財物取贖人身」之意思，始足當之，
    本件並無相關證據可資佐證。被告丁○○矢口否認有何妨害
    自由之犯行，辯稱：伊自始至終沒有限制被害人行動自由云
    云。辯護人另辯以：被告丁○○並無強押被害人離開賭場，
    在計程車上亦無限制被害人行動自由，下車時亦無具體行動
    限制被害人行動自由，其僅將被害人帶去與癸○○談判，對
    於癸○○等人事後如何將被害人私行拘禁，並無「明知並使
    其發生」之意圖等語置辯。
二、經查：
(一)關於被告甲○○、子○○、丁○○犯罪之動機部分：
 1、被告甲○○、子○○及同案被告乙○○（綽號「嘴巴」）為
    朋友關係，於九十二年四月間均在臺北縣新店市○○路、博
    愛街口某處賭場工作，乙○○係癸○○（綽號「鐵牛」、「
    牛老大」）之手下，此據被告甲○○、子○○分別於警詢及
    原審審時供明在卷（見九十二年度偵字第九六三八號偵查卷
    第一三二頁，九十二年度偵字第一一四九六號偵查卷第三十
    八頁反面，原審卷(一)第二一八頁、第二一九頁，卷(二)第七頁
    ），核與證人李榮建於原審審理時結證稱：甲○○、子○○
    及乙○○於九十二年四月間在新店市之賭場上班等語相符（
    見原審卷(三)第五十五頁、第六十四頁、第六十五頁），堪以
    認定。
 2、被告甲○○、子○○於九十二年四月三日晚間接獲乙○○電
    話告知癸○○指示其等至臺北市○○○路與安和路口等候被
    告丁○○帶人前來，以催討債務乙節，據被告甲○○、子○○供陳在卷，互核相符。參諸現存卷證資料，並無被害人與
    被告甲○○、子○○認識之積極證據，且被告甲○○、子○○及同案被告乙○○均係在賭場工作之友人，被告甲○○、
    子○○因受乙○○指示一同前往索討債務，是被告甲○○、
    子○○二人主觀上係認為受人指示前往處理債務糾紛，應可
    認定。
 3、被告丁○○（綽號「二哥」）與癸○○為結識多年之友人，
    此據被告丁○○供明在卷（見九十二年度偵字第一一五○二
    號偵查卷第十頁、第一八四頁反面，原審卷(三)第二四一頁）
    。被害人己○○因投資澎湖土地開發事宜，與陶小順有金錢
    糾紛，陶小順並極力介紹癸○○介入圍事工作以牟利，然未
    為被害人己○○首肯等情，業據證人即被害人之妻丑○○、
    被害人之司機庚○○於原審審理時結證綦詳（見原審卷(三)第
    九十八頁至第一○二頁、第一一○頁、第一一一頁、第一一
    五頁、第一二三頁、第一二五頁、第一二九頁、第一三三頁
    、第一三四頁、第一三八頁）。參以被告丁○○於偵查及原
    審調查時供稱：其知道己○○與陶小順有合作澎湖賭場，聽
    說己○○後來跑了。其去過己○○公司，知道己○○在躲陶
    小順、癸○○已經躲二年了。其於九十二年四月三日晚間九
    時三十分許，在臺北市○○街○段六十四巷六號二樓賭場遇
    到己○○，想到己○○欠陶小順錢，癸○○有事情要找己○○，其就偷偷打電話給癸○○，告訴癸○○己○○在漢口街
    被伊碰到，伊打電話給癸○○時，癸○○情緒激動，其就知
    道事情不妙等語（見九十二度偵字第一一五○二號偵查卷第
    一八五頁、第一八七頁、第一八八頁、第二八三頁反面、本
    院九十二年聲羈字第一六一號卷九十二年五月八日訊問筆錄
    ），足見被告丁○○明知被害人因澎湖土地開發之事刻意躲
    避同案被告癸○○，卻故意電知癸○○告以被害人之行蹤，
    顯然欲協助癸○○掌控被害人之行蹤。
(二)關於丁○○以強暴妨害被害人行動權利部分：
 1、被告丁○○係於九十二年四月三日與鄭保羅、雷偉生、寅○○自高雄返北後，一起前往丙○○在台北市○○街○段六十
    四巷六號二樓租住處，巧遇己○○，丁○○憶起癸○○在找
    己○○之事，乃主動打電話告知癸○○，癸○○乃要丁○○
    轉知己○○見面洽談，己○○表示要到別處洽談乙節，業據
    丁○○自白不諱。證人丙○○於原審證稱：我晚上跟他同桌
    打麻將，打完一圈麻將後己○○肚子痛就不打了，剛好丁○○也進來了，己○○說肚子痛不想打就起來了，己○○說有
    事就跟丁○○聊天，－－外面坐在客廳的人跟我說丁○○跟
    他說己○○找他出去談事情，所以丁○○先走不跟我打招呼
    。－－等語（參原審卷四第三十三頁、三十四頁）；證人雷
    偉生於原審證稱：因為我有一個朋友姓蔡從美國回來，他打
    電話跟我說他在漢口街二樓那邊，我就去看他，我們四個就
    上去，丙○○我也認識，但蔡先生不在那邊，－－鄭保羅血
    壓高身體很不舒服，我就說既然蔡先生不在我就先送鄭保羅
    回去，他住新店我就跟丁○○借車，說我先送鄭保羅回去改
    天再來，我就跟鄭保羅先走，我叫丁○○等一下來我家拿車
    子等語（參原審卷四第二十五頁）。寅○○於原審證稱：當
    天郝先生坐在客廳跟另外一個朋友在講電話，等他講完電話
    把電話交給他旁邊的朋友，－－我只知道那個講電話的朋友
    說要去他家談一談，他們二個出來之後就攔了計程車等語（
    參原審卷四第八十四頁、八十五頁）；於本院審理時證稱：
    死者向郝說這裡說話不方便，說到外面找地方聊一聊，我就
    往外面走等語（參本院卷一第二二一頁）。證人壬○○於原
    審證稱：當天丙○○叫我去打麻將，我進去後他們還在打，
    丙○○說風還沒有到，還沒打一圈，我就出來看電視，我出
    來時看到丁○○在撥電話，撥完電話後他一講把電話交給湯
    先生，我就慢慢走到看電視的位置坐下來，湯先生講完電話
    掛斷後跟丁○○說這邊人多我們出去外面談好了，然後他們
    就走了。－－我有告訴丙○○說郝先生要我轉達他們離開了
    等語（參原審卷第九十六頁、九十七頁）。由上開證人之證
    言可知，被告丁○○是在丙○○住處巧遇己○○，乃主動打
    電話給癸○○，癸○○乃打電話過來，與己○○談話，之後
    ，己○○以該處人多為由，邀丁○○去其居所聊聊。被告丁○○於丙○○處與己○○並無爭吵，也沒有對其有任何妨害
    自由之行為，堪以認定。
 2、丁○○及友人寅○○與己○○於九十二年四月三日晚間十時
    許一起離開上開賭場，共同搭乘計程車，上車後，己○○告
    知司機戊○前往臺北市○○○路與安和路口，丁○○得知後
    ，因自己手機沒電，乃向不知情之司機戊○借用手機，告知
    癸○○說其等要到臺北市○○○路與安和路口，接著又有一
    通電話打進計程車司機的行動電話說問伊說到了沒有，伊問
    他是誰，他說是「鐵牛」這邊，其就說伊等車子也到了，其
    等在臺北市○○○路與安和路口下車後，甲○○、子○○及
    一個可能是「嘴巴」的人過來跟伊講話，並手指著己○○說
    你就是「湯包」嗎？己○○就與他們搭一部休旅車離開等語
    ，業據被告丁○○自白不諱（見九十二度偵字第一一五○二
    號偵查卷第八頁、第一八五頁、原審卷(三)第二三九頁、第二
    四二頁）。證人即計程車司機戊○於警詢、偵查及原審審理
    時結證稱：其駕駛車牌號碼Ｈ九─三四○號計程車為業，使
    用0000000000號行動電話。九十二年四月三日晚
    間九十三十分至十時之間，其在臺北市○○街與漢中街排班
    等客人，有三名男子來搭計程車，二名在後座，一名胖胖之
    男子坐右前座，後座的兩個人討論後，後座右邊的客人說要
    去和平東路跟安和路口，並向伊借電話，打電話給朋友約在
    和平東路跟安和路口，途中有人打伊手機過來說要找「二哥
    」，就是坐在後座右方的人，其拿給右後座的客人聽，當天
    伊手機被後座「二哥」的人打了出去兩次，其從後座二人談
    話聽到有金錢糾紛。全程都是「二哥」跟伊交談。他們下車
    時，「二哥」付車資一百五十元，再付五十元行動電話費後
    ，「二哥」跟胖胖的男生最先開門，駕駛座後方那個人打開
    左邊車門也要下車時，二哥就對他說「你還跑」，當時「二
    哥」已經下車，又從後座穿越而從左邊下車，趕快下車搭他
    的肩膀，胖的那個人就從伊計程車後方走過去，三個人一起
    走到對面的馬路。他們下車約兩分鐘後電話又響起，伊接電
    話後跟對方說他們是乘客，向伊借電話打。當時後座兩個人
    下車開車門的一剎那，感覺較匆促，後座兩扇車門都沒關，
    是伊自己下車去關車門等語（見九十二度偵字第一一五○二
    號偵查卷第二三四頁至二三九頁、原審卷(一)第一四八頁至第
    一六二頁），復有證人戊○之0000000000號行動
    電話通聯紀錄一件可參（見原審卷(四)第一○八頁）。證人寅
    ○○則證稱：他們二個出來之後就攔了計程車，我坐在前座
    ，丁○○與那位朋友（指己○○）就坐在後座，上了計程車
    我聽到那個朋友講說去和平東路與安和路，我心想等一下要
    去雷先生那邊打大老二，所以我坐在前座就睡了一下等語（
    參原審卷四第八十五頁）。證人甲○○於原審證稱：當天是
    郝老二他們帶人過來，交給我們，－－他勾著肩跟他講話，
    我怎麼知道他是被挾持還是朋友間在講話呢？（參原審卷四
    第六十頁、六十一頁）等語。再觀諸警方所調取九十二年四
    月三日晚間臺北市○○○路、安和路口附近街道之監視錄影
    帶內容：被告丁○○與被害人及案外人寅○○於九十二年四
    月三日晚間十時四十四分許到達臺北市○○○路、安和路口
    後一分鐘（即四十五分），被告甲○○即前去與被告丁○○
    及被害人會合，被告丁○○走在被害人左側，並將右手放在
    被害人右肩上，被告甲○○則在被害人之右邊同行，案外人
    寅○○跟隨在該三人後方，四人走向黑色休旅車等情，有監
    視錄影帶一捲及錄影帶翻拍照片十三幀存卷足憑（見九十二
    度偵字第一一五○二號偵查卷第二二三頁至二二九頁）。嗣
    於本院審理時，依辯護人之聲請再次勘驗錄影帶，勘驗結果
    ：四十三分二十五秒畫面左上角有停一部看起來是深色的車
    ，四十四分五十一秒時計程車出現在畫面，四十四分五十三
    秒計程車右邊車門先開，但看不出是前後門，後來有一路人
    自計程車右後方狀似撐傘站在路邊，並離開路邊，於畫面之
    計程車出現後陸續有其他車輛經過並往前行進，此有勘驗筆
    錄附於九十四年十月七日準備程序筆錄可參。可知，被告丁○○於計程車上有打電話給癸○○，告以被害人係要前往台
    北市○○○路與安和路口下車，癸○○再指示乙○○等人前
    往接應。丁○○與被害人在車內係坐於後座，而寅○○則坐
    於前副駕駛座，車內並無爭吵之事，如被告丁○○欲限制己○○自由，理應與寅○○均坐於後座左右兩側，由己○○坐
    於中間，始合事理，則被告丁○○在計程車內並無限制己○○之行動自由，亦堪認定。又被告丁○○於己○○下車之際
    ，有喊說：你還跑，旋追過去以手搭己○○肩膀，再與甲○○一左一右走向子○○所駕駛之廂型車，足證被告丁○○自
    的在將己○○交予甲○○等人，其搭肩行為，並非友人間之
    親暱動作，而係以強暴手段妨害被害人之行走自由之權利。
    參以當時該路段人車甚多，搭肩行為力道有限，並未達於剝
    奪人行動自由之程度，然己○○本意係要回家，此由其囑計
    程車司機開車前往其位於台北市○市○路、安和路口下車可
    知。卻因被告丁○○之搭肩行為，旋由接應之正富正等人載
    走，顯已實施強暴行為，且達到妨害己○○返家之權利。又
    本件丁○○僅係應癸○○請託帶己○○至上開路口交由乙○○等人，並無證據足認被告丁○○知悉或預見乙○○等人帶
    走己○○後，欲加以私行拘禁，或傷害致死之行為，就交人
    之後其餘被告甲○○、子○○等人之行為，自無犯意聯絡或
    行為分擔可言，不成立共犯關係，附此敘明。
(三)被告甲○○、子○○共同私行拘禁、傷害致死部分：
 1、同案被告癸○○於九十二年四月三日晚間九時三十分許接獲
    被告丁○○告知被害人之行蹤，並與被告丁○○謀議將被害
    人誘出後，旋指示乙○○帶領人手前往接人。同案被告乙○○隨即以電話指示被告子○○以要向人討債為由，囑子○○
    再轉知被告甲○○，被告子○○乃駕駛車牌號碼五Ｅ─三一
    三一號黑色休旅車載甲○○，再前往新店市○○路九十六號
    前搭載乙○○後，一同趨車前往臺北市○○街，撲空後轉往
    台北市○○○路與安和路口，將車輛停放在臺北市○○○路
    三段六十八之二號前等待被告丁○○帶人前來。迄同日晚間
    十時四十四分許，被告丁○○與被害人到達臺北市○○○路
    與安和路口，被告丁○○即將被害人交予乙○○、甲○○及
    子○○，囑其等將被害人交給癸○○，後即離去等情，據被
    告甲○○、子○○於警詢、偵查及本院審理時供承不諱，核
    與被告丁○○供稱係被告甲○○、子○○、乙○○三人將被
    害人帶上休旅車離去等語相符，並有上開監視錄影帶及錄影
    帶翻拍照片在卷足佐，洵堪認定。
 2、被告丁○○於九十二年四月三日晚間十時四十五分許將被害
    人交予被告甲○○等人後，被告甲○○、子○○及同案被告
    乙○○旋將被害人帶往行進途中發現之臺北縣深坑鄉○○路
    山區○○道路旁空屋前空地，下車後，乙○○表示要修理被
    害人，乙○○遂持其等駕駛之上開汽車內之黑色電纜線棍一
    支，被告甲○○則自地上撿拾黃色橡皮水管一條，共同毆打
    被害人頭、身體、手、腳等處，被害人昏厥後，乙○○等三
    人將被害人移往空屋內，乙○○並指示被告甲○○下山購買
    膠帶，而後乙○○、甲○○再一同以膠帶綑綁被害人之手腳
    ，以避免被害人脫逃。同日晚間十一時四十六分許，癸○○
    以0000000000號行動電話撥打00000000
    00號至被告子○○行動電話聯絡，被告子○○與甲○○隨
    後駕車下山搭載癸○○至上開空屋，癸○○抵達之際被害人
    已清醒，旋指責被害人，並持黑色電纜線棍猛力毆打被害人
    全身，嗣被告甲○○受乙○○指示將空屋大門以二支長木棍
    堵住，以防被害人脫逃，而後癸○○等四人即離去，其後數
    日癸○○均以電話連繫指揮乙○○等人行動。翌日（即四日
    ）下午，被告子○○、甲○○及同案被告乙○○再度前往上
    開空屋，暫將被害人鬆綁，以便被害人飲水進食，乙○○則
    復持黑色電纜線棍毆打被害人，再將被害人雙手綑綁拘禁後
    離去。同年月五日，被告子○○及同案被告乙○○再度攜帶
    食物前往上開空屋供被害人食用等情，業經被告甲○○、子
    ○○分別於警詢、偵查及原審審理時供承不諱，且互核一致
    ，復有0000000000號及0000000000號
    行動電話通聯紀錄各一份、現場照片七十二幀在卷可按（見
    九十二年度偵字第一一五○二號偵查卷第一四二頁至第一四
    三頁、第一四五頁、第一五三頁至第一五七頁、第一九二頁
    至第一九八頁，九十二年度偵字第六九三八號偵查卷第五十
    一頁至第八十三頁）。又被害人己○○雙手近腕處各有一條
    寬約五公分之綁痕，兩踝之綁痕則較不明顯，此有法務部法
    醫研究所（九二）法醫所醫鑑字第○五三五號鑑定書一件在
    卷可稽（見九十二年度相字第二三一號卷第六十八頁），可
    證被害人之手腳確實遭受綑綁；此外，並有黑色電纜線棍一
    支、黃色橡皮水管一條扣案可資佐證，堪以認定。其次，被
    告甲○○於原審審理時供稱：其有跟乙○○說，叫他不要用
    黑色電纜線棍打被害人，因為怕乙○○打死人等語（見本院
    卷(一)第二二二頁），可徵被告甲○○對於黑色電纜線棍等物
    接續毆打被害人全身胸、腹、背部、四肢等處及頭部等要害
    ，可能導致被害人傷勢過重休克，而發生死亡之結果，有所
    預見。而被告甲○○於原審審理時供稱：將被害人帶到空屋
    前時，因乙○○先毆打被害人，乙○○說被害人騙他們好幾
    次，其基於朋友道義，才毆打被害人；癸○○上來後，生氣
    也打被害人等語（見原審卷(一)第三十二頁、第三十六頁，原
    審卷(二)），足見被告甲○○與同案被告乙○○、癸○○就傷
    害被害人之犯行有犯意聯絡與行為分擔，為共同正犯；又參
    以乙○○係受癸○○指示而找來甲○○、子○○共同挾持被
    害人並拘禁之，從而被告甲○○、子○○及同案被告乙○○
    、癸○○就妨害被害人自由之犯行，亦有犯意聯絡與行為分
    擔，俱為共同正犯。至被告子○○於被告甲○○、同案被告
    乙○○毆打被害人時雖在現場，然並未毆打被害人，此據被
    告甲○○供明在卷。且觀諸同案被告乙○○係在將被害人挾
    持到空屋前之際，始毆打被害人，並向被告甲○○表示被害
    人騙他們好幾次，示意被告甲○○共同毆打被害人，尚無積
    極證據足資證明被告子○○就毆打被害人及因傷致死乙事，
    與被告甲○○、同案被告乙○○有何犯意聯絡或行為分擔。
    惟被告子○○駕車載被告甲○○、乙○○共同挾持被害人己○○於車內，再載甲○○下山購買膠帶，將己○○綑綁於空
    屋內拘禁，就私行拘禁部分，自應負共犯之責。
 3、按「上訴人等四人同時同地基於同一原因圍毆被害人等二人
    ，其中一人因傷致死，當時既無從明確分別圍毆之對象，顯
    係基於一共同之犯意分擔實施行為，應成立共同正犯，並同
    負加重結果之全部罪責」，最高法院著有六十九年臺上字第
    一九三一號判例意旨可資參照。查被告甲○○、乙○○、癸○○基於共同傷害之犯意，分持黑色電纜線棍一支、黃色橡
    皮水管一條，接續毆打己○○全身胸、腹、背部、四肢等處
    及頭部等要害，致被害人受傷、昏厥。此時一般人客觀上均
    能預見接續毆打被害人全身胸、腹、背部、四肢等處及頭部
    等要害，可能導致被害人傷勢過重休克，而發生死亡之結果
    ，仍共同基於傷害之犯意，分由同案被告乙○○、癸○○持
    黑色電纜線棍、被告甲○○持黃色橡皮管，毆打被害人全身
    胸、腹、背部、四肢等處及頭部，致被害人受有(一)頭面頸部
    ：(1)頭頂部略後一點有一條縱向六公分之裂傷，深部止於骨
    膜，右眉處呈一挫裂傷，右眼框呈瘀青狀，(2)鼻樑呈挫傷，
    左前額呈Ｙ型挫傷、挫裂傷；(3)兩耳部呈挫傷；(4)上唇一處
    一公分挫傷；(5)下巴一處三公分挫傷；(二)胸腹部：(1)右上腹
    部一處拳頭大挫傷，臍右側腹部有一條狀挫傷七公分；(2)左
    腹股溝略呈皮下出血；(三)背部：背部呈多條條狀挫傷（皮下
    出血），背部及兩上臂後面呈現大片瀰漫性紅腫似血液滲進
    軟組織狀；(四)四肢部：(1)雙手近腕處各有一條寬約五公分之
    綁痕；(2)雙手外側多處挫傷、擦挫傷，右手掌背及指背指關
    節處呈挫裂傷；(3)兩膝數處小挫傷；(4)兩下腿前面各有三及
    四處一至二公分之裂傷，底下之軟組織甚至露出等傷害，業
    經檢察官督同法醫師相驗屬實，並經法醫師解剖屍體鑑定明
    確，有勘驗筆錄、相驗照片十六幀、臺灣臺北地方法院檢察
    署驗斷書、法務部法醫研究所（九二）法醫所醫鑑字第○五
    三五號鑑定書各一件在卷可稽（見九十二年度相字第二三一
    號卷第三十五頁至第三十六頁、第四十八頁反面至第四十九
    頁、第五十四頁至第六十一頁、第六十八頁至第六十九頁）
 4、其次，關於被害人之傷勢、身體狀況及死亡原因，經法務部
    法醫室鑑定結果：肉眼觀察結果：死者身上有多處鈍器傷
    。兩手腕各有一條寬約五公分的綁痕，兩踝之綁痕則不明顯
    。鈍器傷情形如下：頭頂部略後一點處有一條縱向六公分之
    裂傷，深部止於骨膜，底下之顱骨無異狀；左前額一處Ｙ形
    挫裂傷，約二公分；右眼呈黑眼圈，眼睛本身無出血；上唇
    及下巴各一處一及三公分挫傷；右上腹部一處拳頭大挫傷；
    臍右側腹部有一條狀挫傷七公分；背部有多條長條狀之皮下
    出血，似鞭打傷，背部及兩上臂後面因此呈現大片及瀰漫性
    紅腫似血液滲進軟組織的樣子；右手背及指背有些小擦挫傷
    ；兩膝數處小挫傷；兩下腿前面各有三及四處一至二公分之
    裂傷，底下之軟組織甚至露出。以上之傷勢似是由拳頭、硬
    電纜線、塑膠管所造成，硬纜線等較硬物體有可能造成裂傷
    。依式切開顱、胸、腹腔，前述之傷均局限於身體較表淺部
    位，並無骨折、顱內出血及各臟器之出血。心臟呈局部心肌
    纖維化。冠狀動脈粥狀硬化，在局部節段有百分之七十之狹
    窄。對死因之看法：解剖見多處鈍器傷及中度冠狀動脈粥
    狀硬化。由死亡經過及解剖結果，認為是多處鈍器傷害及冠
    狀動脈粥狀硬化兩項因素合併的情況下休克致死。意即己○○受到的傷害在一般的情況下可能不至於死，但潛在有心肌
    缺氧的時候，較容易引起休克而死亡。光是考慮冠狀動脈硬
    化本身單獨一項，並非直接致命原因。鑑定結果己○○係
    遭受鞭打傷（加上潛在冠狀動脈粥狀硬化）休克致死（他殺
    ），有上開法務部法醫研究所鑑定書及臺灣臺北地方法院檢
    察署相驗屍體證明書一紙可按（見九十二年度相字第二三一
    號卷第三十七頁）。鑑定人饒宇東於原審審理時更進一步說
    明：所謂的休克指身體組織血液流量氧氣及營養不足供細胞
    做正常運作時，所產生的現象，休克有分種類，一種叫做心
    臟性休克，鑑定報告中說，死者患有中度冠狀動脈粥狀硬化
    ，就是心臟病的一種。所謂的心臟性休克是指因為心肌梗塞
    或其他心臟毛病，所引起的休克。死者所患中度冠狀動脈粥
    狀硬化一般情況下不會單獨引起心臟性休克。被害人心臟冠
    狀動脈的狹窄還不到嚴重的程度，一般是到百分之八十以上
    的狹窄程度，才會有明顯的心肌缺血。解剖時，死者血管的
    狹窄程度是在百分之七十。如果不參考黃信源及甲○○自首
    的說詞，單單就解剖的情況其鑑定就死因並不會重新評估。
    休克也有可能是微血管擴張，相對的血管的血液量就變少，
    增加心臟的負荷。本件被害人死亡是外傷及心臟本身的因素
    兩個和在一起造成的。觀察被害人有許多長條狀的傷痕，推
    測下來要講鞭打的傷也可以。被害人長條狀傷痕腹部右側一
    條七公分，背部有多條等，鑑定報告上有記載的很清楚。另
    外被害人頭頂部及左前額有裂傷，右眼有黑眼圈，上唇、下
    巴、右上腹有挫傷，兩下腿也有裂傷。這些裂傷、挫傷一般
    都是鈍器。觀察被害人的傷痕，行為人所使用的工具不只一
    種。死者可能休克的原因之一是微血管擴張，微血管擴張是
    就是這些外傷所導致的。單獨心臟的問題，一般人不會發生
    休克，因為有外傷加上去，才會有休克。本件如果被害人沒
    有受這些外傷應該不會死亡。一般人如果只有這個外傷也不
    一定會死亡。外傷是引起被害人死亡的原因之一，應該是說
    兩個因素加起來，就是外傷跟心臟的問題。如果沒有引用黃
    信源及甲○○他們兩人的說詞，本件鑑定並不會做不同的判
    斷。如果沒有他們的說詞，在使用兇器上，就沒有辦法肯定
    為鞭打傷，可能會判斷為其他的長條武器造成，但是死因的
    判斷，結論是一樣的。醫學上除了所述外傷跟心臟因素外，
    持續緊張恐懼的狀況，有可能會加劇這些外傷因素的效果。
    依傷勢判斷有可能是多人下手，可以確定有不同的鈍器等語
    （見原審卷(一)第一三八頁至第一四七頁）。益徵被害人之傷
    勢確由被告甲○○、同案被告乙○○、癸○○三人分持黑色
    電纜線棍一支及黃色橡皮管一條毆打造成，被告甲○○與同
    案被告乙○○、癸○○自應成立共同正犯，同負加重結果之
    全部罪責。又參以被害人之傷勢均局限於身體較表淺部位，
    並無骨折、顱內出血及各臟器之出血，顯見被告甲○○等人
    毆擊被害人係出於傷害犯意甚明。惟被告甲○○及同案被告
    乙○○、癸○○共同毆打被害人全身胸、腹、背部、四肢等
    處及頭部等要害，客觀上自能預見可能導致被害人傷勢過重
    休克，而發生死亡之結果，竟仍共同基於傷害之犯意，分由
    同案被告乙○○、癸○○持黑色電纜線棍、被告甲○○持黃
    色橡皮管，毆打被害人全身胸、腹、背部、四肢等處及頭部
    ，致被害人傷重死亡，被告甲○○等傷害行為與被害人死亡
    之加重結果間，顯有相當因果關係。又證人饒伊東於原審已
    就其專業知識證述甚詳，辯護人吳宏山律師聲請再行傳訊詰
    問，核無必要，附此敘明。
 5、辯護人雖於原審提出日籍醫師板岡俊成所著，仁愛醫院心臟
    科主任謝正發校訂之心臟病手冊及長庚醫院內科部張尚宏醫
    師編譯之當代心臟學診斷與治療乙張之部分內容，主張心肌
    缺血無須任何外力即有可能戲劇化導致患者突然死亡，--在
    急性心肌梗塞之病人中，約有百分之五至十的病人會發生心
    因性休克，冠狀動脈橫截面若阻塞百分之七十以上，就會造
    成顯著的流量減少等語。惟被害人己○○係中度冠狀動脈粥
    狀硬化，約阻塞百分之七十，已如上述，並非重度冠狀動脈
    粥狀硬化，原本不易引發急性心肌梗塞，急性心肌梗塞之病
    人，也僅有約百分之五至十的病人，會發生心因性休克，被
    害人己○○既僅係中度冠狀動脈粥狀硬化，其發生心因性休
    克之可能性，當更低於上開比率。又被告甲○○等人毆打行
    為，會造成微血管擴張，而阻礙血液流動，已如上述。參以
    被告甲○○等人有共同以膠帶綑綁己○○之手腳，致其雙手
    近腕處各有一條寬約五公分之綁痕，兩下腿前面各有三及四
    處二公分之裂傷 (綑綁造成之傷痕，亦屬傷害行為) ，而綑
    綁期間自九十二年四月三日起長達二日餘，又綑綁能造成血
    液循環不良，尤其阻礙手腳之靜脈血液送回心臟，乃公眾週
    知之事實。己○○僅係中度冠狀動脈粥狀硬化，若非被告甲○○等人加以毆打造成微血管擴張，及長時間綑綁造成全身
    血液循環不良，衡情應不致造成己○○心肌缺血而休克死亡
    ，是被害人冠狀動脈粥狀硬化與被告甲○○等人之毆傷行為
    間，有累積之因果關係。辯護人所辯係己○○本身心因性休
    克造成死亡，與被告甲○○等人之傷害行為，無因果關係云
    云，自不可採。
 6、被告子○○、同案被告乙○○及癸○○畏罪先後於同年月九
    日、十五日搭機潛逃大陸地區藏匿，被告子○○嗣於同年十
    月二十三日晚間八時三十分許，始自大陸地區搭機返臺，在
    桃園縣中正國際機場為警當場逮捕等情，經被告子○○於原
    審審理時供承不諱，並有內政部警政署刑事警察局九十二年
    七月二十九日警署資字第○九二○○九九五一二號函暨被告
    子○○、同案被告乙○○及癸○○之國人入出境資料整批查
    詢名單一件附卷足憑。被告甲○○則於前開犯罪被發覺前，
    主動向台北縣警察局新店分局刑事組警員自首，有警訊筆錄
    附卷，並經警員廖志銘、江基財於原審證述屬實（參原審卷
    四第一九四頁至一九九頁）。
 7、綜上各情，被告甲○○、子○○、丁○○以上開情詞置辯，
    要屬飾卸之詞，洵無可採。本件事證明確，被告甲○○妨害
    自由及傷害致死之犯行、被告子○○、丁○○妨害自由之犯
    行，均堪認定。
三、檢察官上訴意旨略以：擄人勒贖係指意圖勒贖而擄人而言，
    行為人苟以勒贖之目的而擄人，只須被擄人喪失行動自由而
    置加害人實力支配之下即屬既遂，其事後果否實施勒贖，向
    何人勒贖，有無取得贖款，均不影響其已成立之犯罪，本件
    被告等勒贖之對象即是死者己○○本人，自無對證人丑○○
    、焦人偉表示勒贖之必要。又共同正犯之意思聯絡，原不以
    數人間直接發生為限，即有間接聯絡，亦包括在內，本件被
    告甲○○、子○○、丁○○縱事前未為共同謀議，只要行為
    當時有共同參與，並朝擄人勒贖之方向為之，仍無礙擄人勒
    贖罪之成立等語。因認被告甲○○、子○○、丁○○應依刑
    法第三百四十七條第二項之意圖勒贖擄人致人於死罪處斷。
    惟按：擄人勒贖罪，須行為人自始有使被害人以財物取贖人
    身之意思，如使被害人交付財物，別有原因，為達其取得財
    物之目的，而剝奪被害人之自由者，除應成立其他財產上之
    犯罪或牽連犯妨害自由罪外，要無成立擄人勒贖罪之餘地，
    最高法院著有六十五年臺上字第三三五六號判例意旨可資參
    照。本件被告甲○○、子○○係因同案被告乙○○以電話指
    示要向人討債，而共同私行拘禁妨害被害人之行動自由；被
    告丁○○則係以被害人與被告癸○○有利益糾葛，而將被害
    人之行蹤告知癸○○，已如上述。證人丑○○於原審證稱：
    澎湖投資開發案，主要是與澎湖的蕭文碩談的，--我不認識
    癸○○，但我聽過癸○○的綽號「鐵牛」，己○○告訴我陶
    小順要引薦他身邊的小弟鐵牛來給己○○當保鑣，己○○沒
    有同意這件事，澎湖投資開發案有向民間借貸五千萬元，這
    個借貸的金主與本案被告無關，因為借錢是八十三年的事等
    語 (參原審卷三第九七頁至一0二頁)；另證人即己○○司機
    庚○○於原審審理時證稱：己○○說，陶哥一直很積極的要
    讓鐵牛癸○○進來公司，做類似圍事方面的事，湯紹曾說陶
    小順很積極在找金主或買主來配合合作這塊地，但是都沒有
    找到也沒有配合，鐵牛是陶小順的小弟，己○○沒欠陶小順
    或癸○○錢等語 (參原審卷三第一一九頁至一三四頁) ，二
    人並證稱：未接獲要準備錢才會將己○○釋放之勒贖電話或
    訊息等語（見原審卷三第七十六頁、第一四四頁），則依上
    開證言，固不能證明被害人己○○與共同被告癸○○有何債
    務糾紛，但陶小順確曾積極為己○○找金主，事後是否有找
    到金主投資，致己○○積欠陶小順款項，並非證人丑○○、
    庚○○必然知悉，且己○○拒絕癸○○擔任圍事，致癸○○
    心中不悅，是否想藉機教訓，亦有可能，否則己○○為何克
    意躲避癸○○呢？無論實情如何，本件並無積極證據足認被
    告癸○○係基於勒贖之意思而授意擄人，亦無證據顯示被告
    甲○○、子○○、丁○○主觀上知悉癸○○係以使被害人以
    財物取贖人身之意思，而基於共同之犯意聯絡，而參與擄人
    之行為，其等行為自與刑法第三百四十七條擄人勒贖罪之構
    成要件不合，尚難以同法第三百四十七條第二項之意圖勒贖
    擄人致人於死罪相繩。
四、原審因認被告甲○○、子○○二人犯行事證明確，依刑法第
    二十八條、第三十條第一項、第二項、第一百六十四條第二
    項、第二百七十七條第二項前段、第三百零二條第一項、第
    六十二條、第五十五條、第五十一條第五款，罰金罰鍰提高
    標準條例第一條前段，並審酌被告甲○○、子○○係受他人
    指示，盲從犯案，而私行拘禁被害人，被告甲○○並毆打被
    害人，終致被害人受傷致死；被告丁○○，妨害被害人行使
    權利，而導致被害人嗣後被私行拘禁及傷害致死，被告甲○○、子○○犯後均坦承犯行，被告甲○○並主動自首願受裁
    判，深具悔意；被告丁○○則飾詞圖卸刑責，未見悔意，及
    審酌被告等犯罪之動機、目的、手段、品行、智識程度及犯
    罪後之態度等一切情狀，判決被告甲○○共同傷害人之身體
    因而致人於死，處有期徒刑七年；又幫助意圖使犯人隱避而
    頂替，處有期徒刑四月 (此部分經被告甲○○撤回上訴) ，
    應執行有期徒七年二月；被告子○○共同私行拘禁，處有期
    徒刑四年。至扣案被告甲○○等人持以毆打被害人之黑色電
    纜線棍一支雖係從上開其等駕駛之汽車內取出，據被告甲○○供明在卷，然該車係甲○○女友辛○○所有，無積極證據
    足資證明係屬同案被告所有；又扣案被告甲○○等人持以毆
    打被害人之黃色橡皮水管一條，係被告甲○○自現場地上拿
    取，非被告甲○○及共犯所有之物，爰均不為沒收之諭知。
    核其認事用法，均無違誤，量刑亦頗適當。被告甲○○、子
    ○○二人仍執陳詞，請求撤銷改判；檢察官上訴，認被告應
    成立刑法第三百四十七條第二項之罪名，均無理由，上訴應
    予駁回。
五、至被告丁○○部分，原審據以論罪科刑，固非無見，惟丁○○以手搭己○○肩部，以防己○○脫逃之行為，尚未達剝奪
    人行動自由之程度，而僅該當以強暴妨害他人行使權利程度
    ，應成立刑法第三百零四條第一項之強制罪名。公訴人認應
    成立刑法第三百四十七條第二項罪名，尚有未洽，惟起訴基
    本事實同一，應由本院變更起訴法條。原審疏未審酌上情，
    遽論以刑法第三百零二條第一項之罪名論處，自有未洽。被
    告丁○○否認成立犯罪，雖不可採，惟原判決就被告丁○○
    部分，既有上開可議之處，自應由本院就此部分撤銷改判。
    爰審酌被告丁○○係巧遇被害人己○○，一時失慮，將己○○行蹤洩漏予癸○○，致衍生出本件妨害自由及傷害致死之
    嚴重後果，犯後頗有悔意等一切情狀，改處被告丁○○有期
    徒刑六月，並諭知易科罰金之折算標準示懲。
六、據上論斷，應依刑事訴訟法第三百六十九條第一項前段、第
    三百六十八條、第三百六十四條、第二百九十九條第一項前
    段、第三百條，刑法第三百零四條第一項、第四十一條第一
    項前段，罰金罰鍰提高標準條例第一條前段、第二條，判決
    如主文。
本案經檢察官周志榮到庭執行職務。
中    華    民    國    95    年    2     月    16    日
                  刑事第七庭審判長法  官  蔡秀雄
                                  法  官  蔡光治
                                  法  官  陳世宗
以上正本證明與原本無異。
如不服本判決，應於收受送達後十日內向本院提出上訴書狀，其
未敘述上訴之理由者並得於提起上訴後十日內向本院補提理由書
（均須按他造當事人之人數附繕本）。
                                  書記官  何閣梅
中    華    民    國    95    年    2     月    16    日


司法院資訊處製作；財團法人民間司法改革基金會備份。
